臺灣桃園地方法院民事簡易判決
110年度桃原簡字第21號
原      告  林德寬
訴訟代理人  馬潤明律師
被      告  張慧玲

訴訟代理人  蔡孟遑律師
複代理人    黃一鳴律師
上列當事人間確認袋地通行權存在事件，本院於民國111年2月14
日言詞辯論終結，判決如下：
    主    文
原告之訴駁回。
訴訟費用由原告負擔。
    事實及理由
一、原告主張：原告所有桃園市○○區○○段00地號土地（下稱系爭
    原告土地），與被告所有同段78地號土地（下稱系爭被告土
    地）相鄰。系爭原告土地為農牧用地，面積680平方公尺且
    為袋地，與對外位於同段76地號土地（下稱76地號土地）之
    既成道路即如附圖第1頁即桃園市大溪地政事務所民國110年
    9月13日溪測法字第044300號原告方案一、方案二所示紅色
    點線之現況道路（下稱現況道路）完全無適宜之連絡，致不
    能為通常之使用。故就系爭被告土地中如附圖第1頁所示A部
    分（下稱系爭被告土地A部分）應有通行權存在，然被告置
    之不理。為此，爰依民法第787條規定，提起本件訴訟等語
    ，並聲明：㈠請求確認原告就系爭被告土地A部分有通行權存
    在。㈡被告應容忍原告通行系爭被告土地A部分並拆除其上地
    上物。
二、被告則以：系爭原告土地若通行系爭被告土地A部分需拆除
    水塔及水管，侵害被告權益甚大，若經由訴外人高清祥所有
    桃園市○○區○○段00地號土地（下稱79地號土地）中如附圖第
    2頁即桃園市大溪地政事務所110年9月13日溪測法字第04430
    0號被告方案三、方案四土地複丈成果圖所示A部分（下稱79
    地號土地A部分）或經由81地號土地如附圖第2頁所示C部分
    及79地號土地如附圖第2頁所示D部分通行至現況道路，距離
    較近、損害最小等語，資為抗辯，並聲明：原告之訴駁回。
三、本件爭點為：原告主張之通行系爭被告土地A部分是否為通
    行必要之範圍內，對周圍地損害最少之處所及方法？
四、得心證之理由：
  ㈠經查，原告為系爭原告土地所有人，被告為系爭被告土地及
    桃園市○○區○○段00地號土地（下稱77地號土地）所有人，76
    地號土地所有人為黃家興、高微雅及張美花，79地號土地所
    有人為高清祥、同段81地號土地所有人為楊月鳳，系爭原告
    土地為農牧用地，面積680平方公尺等情，有土地登記謄本
    及地籍異動索引附卷可參（見本院卷第9頁、第27頁、第52
    至55頁、第85至101頁），堪信為真實。
  ㈡系爭被告土地A部分並非損害最少之通路：
　⒈按土地因與公路無適宜之聯絡，致不能為通常使用時，除因
    土地所有人之任意行為所生者外，土地所有人得通行周圍地
    以至公路。前項情形，有通行權人應於通行必要之範圍內，
    擇其周圍地損害最少之處所及方法為之，為民法第787條第1
    項、第2 項前段所明定。規範目的在使袋地發揮經濟效用，
    以達物盡其用之社會整體利益，擴張通行權人之土地所有權
    ，令周圍地所有人負容忍之義務，二者間須符合比例原則，
    是通行權人須在通行之必要範圍，擇其周圍地損害最少之處
    所及方法為之。所謂必要範圍，應依社會通常觀念，就周圍
    地之地理狀況，相關公路之位置，與通行地間之距離，周圍
    地所有人之利害得失等因素，綜合判斷是否為損害周圍地最
    少之最適宜通路。自實質觀之，包含頗強之形成要素，法院
    應依職權認定之（最高法院109年度台上字第2474號民事判
    決參照）。
　⒉經查，本院會同兩造及地政事務所人員至系爭原告及被告土
    地現場履勘測量結果略以：現場有一水泥道路即如附圖所示
    紅色點線之現況道路，現況道路旁為76地號土地上有果園，
    76地號土地與系爭原告土地間有79地號土地、81地號土地及
    系爭被告土地等土地，系爭被告土地上有果園、水塔及水管
    ，81地號土地、79地號土地上為果園。系爭被告土地A部分
    ，寬為3公尺面積為74平方公尺，連接76地號土地C部分，寬
    為3公尺面積為31平方公尺，至現況道路。79地號土地A部分
    ，寬為3公尺面積為80平方公尺，連接76地號土地B部分，寬
    為3公尺面積為15平方公尺，至現況道路。81地號土地C部分
    ，寬為3公尺面積為41平方公尺，連接79地號土地D部分，D
    部分寬為3公尺面積為38平方公尺，再連接76地號土地E部分
    ，寬為3公尺面積為15平方公尺，至現況道路，77地號土地
    上有一鐵皮屋（下稱系爭鐵皮屋）為被告之住所，77地號土
    地與系爭原告土地間有綠色鐵絲網為界，系爭鐵皮屋前方有
    廣場及道路等情，有本院勘驗筆錄、附圖、空照圖、地籍圖
    及照片等證據附卷可參（見本院卷第8頁、第11至12頁、第5
    6頁、第58至59頁、第62頁、第73至74頁、第105至112頁、
    第115頁、第127頁，外放之估價報告書第34至36頁）。
　⒊經查，原告主張通行系爭被告土地A部分及76地號土地C部分
    ，面積合計為105平方公尺（計算式：74+31=105），長為35
    公尺（計算式1053=35），而被告抗辯原告可通行79地號土
    地A部分及76地號土地B部分，面積合計95平方公尺（計算式
    ：80+15=95），長約32公尺（計算式：953≒32，小數點以
    下四捨五入），兩者相比，系爭被告土地A部分已非系爭原
    告土地通行至現況道路最短距離之通路。況且，系爭被告土
    地及79地號土地雖均為果園，然系爭被告土地上尚有水塔及
    水管等設施，如通行系爭被告土地A部分，除需拆除其上之
    果樹外，尚需拆除水管，且系爭被告土地A部分緊臨系爭鐵
    皮屋後方，有空照圖及照片附卷可參（見本院卷第8頁、第1
    05頁），如作為通行之用，顯會對系爭鐵皮屋內住戶包含被
    告之生活產生嚴重干擾。從而，系爭被告土地A部分自難認
    為損害周圍地最少之最適宜通路。系爭被告土地A部分既非
    損害最少之通行處所及方法，自與民法第787條要件不合，
    無從准許原告通行。原告就系爭被告土地A部分既無通行權
    存在，被告自無容許原告通行及拆除地上物之義務。從而，
    原告請求確認就系爭被告土地A部分有通行權存在及容許原
    告通行並拆除地上物自不可採。
五、綜上所述，原告依民法第787條規定，請求確認原告就系爭
    被告土地A部分有通行權存在，被告應容忍原告通行系爭被
    告土地A部分，並拆除其上地上物為無理由，應予駁回。
六、本件為判決之基礎已臻明確，兩造其餘主張、陳述並所提證
    據均與本件之結論無影響，爰不再一一論述，附此敘明。
七、訴訟費用負擔之依據：民事訴訟法第78條。
中　　華　　民　　國　　111 　年　　3 　　月　　11　　日
                  桃園簡易庭  法  官  張明宏
以上為正本係照原本作成。
如不服本判決，應於送達後20日內，向本院提出上訴狀並表明上
訴理由，如於本判決宣示後送達前提起上訴者，應於判決送達後
20日內補提上訴理由書（須附繕本）。
如委任律師提起上訴者，應一併繳納上訴審裁判費。   
中　　華　　民　　國　　111 　年　　3 　　月　　11　　日
                              書記官  石曉芸
附圖：桃園市大溪地政事務所110年9月13日溪測法字第044300號
      原告方案一、方案二及被告方案三、方案四土地複丈成果
      圖。